【裁判字號】    88,訴,386
【裁判日期】    920904
【裁判案由】    貪污
【裁判全文】
臺灣花蓮地方法院刑事判決                          八十八年度訴字第三八六號
    公  訴  人  臺灣花蓮地方法院檢察署檢察官
    被      告  丁○○
    選任辯護人  王志哲律師
    選任辯護人  陳凱聲律師
右列被告因違反貪污治罪條例案件，經檢察官提起公訴（八十八年度偵字第一八九三
號、二三○五號），本院判決如左：
    主  文
丁○○對於依據法令從事於公務之人員，關於違背職務之行為，交付賄賂，處有期徒
刑壹年拾月，褫奪公權壹年。
    事  實
一、丁○○係台北市鼎捷建設有限公司（下稱鼎捷公司）之負責人，於民國八十二年
    十月間設定鼎捷公司之後，隨即承接繼續興建由胡衍華所經營之總領建設公司所
    未完成位於花蓮縣花蓮市○○段五九一之五一等地號上之「天地優墨」（嗣於八
    十四年間改名為台北天母）工地。但於八十三年間，鼎捷公司之財務發生週轉不
    靈現象，丁○○為順利取得銀行資金，以供週轉，乃經由乙○○之介紹認識當時
    擔任華南銀行花蓮分行經理之丙○○，經商議後，圖以人頭買賣之方式向華南銀
    行花蓮分行套借款項，以供周轉之用，並期以新台幣（下同）五十萬元之賄款，
    丙○○並同意以違背銀行作業慣例之方式，將款項違規貸放，丁○○隨即明知其
    前開工地之房屋，其中有部分如附表所示六戶並未出售，竟分別與其姊謝雪卿、
    妻妹劉瑞婉、股東馬主元、馬台慶、友人施雅斌以及下游承包商張自強等人成立
    虛偽不實之房屋買賣契約書，偽造成鼎捷公司與謝雪卿等人確實有房屋買賣之事
    實，並徵得謝雪卿等人之同意，以渠等之名義，向華南銀行花蓮分行申請借款，
    以供鼎捷公司使用，利息、本金實際則由鼎捷公司繳納，期使華南銀行花蓮分行
    經理丙○○得以認定有真實之買賣契約而將款項違法貸放。而丙○○受華南銀行
    之委任，為華南銀行處理放款等業務，竟意圖為自己不法之利益，明知前揭鼎捷
    公司所興建，實際並無買賣成交事實之房屋，不得以之為擔保品而放款予鼎捷公
    司，且鼎捷公司因係新成立，財務狀況不佳，且未曾與華南銀行任何分行有存、
    放款往來，依一般正常放款程序，應不可能貸得款項，竟仍應允放款，丁○○與
    丙○○商議既定，乃先由丁○○於八十三年五月五日致送五十萬元予丙○○，丙○○決定將款項貸放，雖然在授信會議上當時擔任副理之甲○○表明本案可能係
    人頭戶套借款項之意見，丙○○仍執意將款項借出，而分別於如附表所示之時間
    貸放如附表所示之款項，共計三千五百四十萬元，款項貸出之後，丁○○再於八
    十四年七月三十日交付一百五十萬元之賄款於丙○○。
二、案經法務部調查局花蓮縣調查站報請台灣花蓮地方法院檢察署檢察官偵查起訴。
    理  由
一、訊據被告否認有何行賄之犯罪事實，經查就被告被訴之行賄罪，依照貪污治罪條
    例第十一條之規定必須對於依據法令從事於公務之人員，就其違背職務之行為，
    交付賄賂為要件，其中就丙○○當時係擔任屬於公營事業之華南銀行花蓮分行經
    理，而為從事於公務之人員，並無疑問，有疑問者為丙○○貸放款項是否為違背
    職務之行為以及被告丁○○是否確實有交付賄款，賄款之金額如何，以下分別此
    二部分之構成要件論述之。
二、就被告是否有交付賄款之部分，經查：
    （一）被告於本院調查中坦承確實有為了貸款之事，委請乙○○交付五十萬元之
          現金轉交給丙○○（本院卷第三零七頁），而且在鼎捷公司之帳冊中（偵
          一八九三卷第二十一頁）也記載八十三年一月五日８３００３花蓮華銀徐
          經理．ｃｏｍ五十萬元，於明細分類紙（偵一八九三卷第二十二頁背面）
          再記載佣金支出五十萬元，已足以證明被告確實有交付五十萬元之款項給
          華南銀行經理丙○○。更且證人即當時在華南銀行花蓮分行辦理催收之蔡
          坤源於調查站中陳稱：黃水永曾當面告知鼎捷公司曾向丙○○行賄一百五
          十萬元（調查卷第八十三頁背面），而丁○○經過測謊鑑定，對於未曾向
          丙○○送賄款五十萬元之說詞有說謊反應，有鑑定報告書附卷可參（偵二
          三零五），益證被告確實有交付賄款五十萬元給丙○○。雖然丙○○於本
          院調查中否認有收到被告所交付之五十萬元（本院卷二第五二五頁），但
          丙○○身為公務人員收受賄款原屬極為嚴重之犯罪，其否認收受賄款諒係
          卸責之詞，自難採信。而乙○○於本院調查中證稱已經忘記是否有收五十
          萬元（本院卷一第一二九頁），僅足以證明被告並未透過乙○○轉交五十
          萬元現金，但以被告在公司帳冊上之明確記載，已足以認定被告確實有交
          五十萬元款項給丙○○。
    （二）另外於起訴書所載被告另外交付一筆一百五十萬元之賄款，確實有丁○○
          簽發八十四年七月三十一日為發票日，票號ＶＢ0000000號支票，
          面額為一百五十萬（偵一八九三卷第十九頁），並於八十四年七月三十一
          日轉入徐宏杰設於華南銀行之帳戶內，有轉帳單附卷可參（偵一八九三卷
          第二十頁），訊據被告一再陳稱確實有交付該筆款項，但稱該筆款項係因
          為受乙○○之委託，出售一筆房地，將一部分之屋款拿去清償所積欠徐坤
          生之債務，而乙○○於本院調查中證稱分別積欠丙○○以及丁○○各二百
          萬元以及一千萬元，因此以房屋出售之款項二千萬元交給丁○○處理，餘
          款則授權丁○○處理，其中原因有某些因素不能說，丁○○是否代為償還
          款項，並不知情，也沒有再與丁○○以及丙○○結算債務（本院卷一第一
          二九頁），丙○○於本院調查中也證稱確實有收到一百五十萬元，而該款
          項係為清償乙○○所積欠之債務，三人所陳述之情節雖均相符合，但依照
          被告所述，被告係透過乙○○方認識丙○○（本院卷一第三零七頁），而
          丙○○亦於本院調查中證稱自七十九年起即認識乙○○，雙方之債權債務
          上有四百餘萬元（本院卷二第五百二十六頁），則被告與乙○○之關係顯
          然尚不及丙○○與乙○○關係密切，更且被告尚且陳稱賄款係透過乙○○
          轉交，更足證乙○○與丙○○間之關係匪淺，則若乙○○欲出售房屋清償
          借款，理應交由丙○○處理即可，豈有反而交由被告出面之理。尤其，一
          百五十萬元交付之時間為八十四年七月三十一日，正是如附表貸款程序辦
          理完竣之後不到一個月的時間，則一百五十萬元之金額殆屬於後金之性質
          。再者貸款戶張榕引（原名張淑珍）於調查中陳稱為了情誼因此購買台北
          天母房地，但「原本我以為該房屋扣除頭款後，只須申貸新台幣五百萬元
          左右，惟自八十四年十月左右，我開始繳息後，才知道該屋超出行情甚多
          ，已向華銀花蓮分行申貸了七百三十五萬元」，且二戶總價為一千零五十
          萬元，超出市面價格甚多，當時價格僅約在六百五十萬元，且八十四年十
          月間與黃水永前往花蓮分行繳款時，黃水永曾說鼎捷公司有送好處給徐坤
          生（調查卷第四十二頁以下），與蔡坤源所述之情節相同，而時間也在八
          十四年十月間，應係指在八十四年七月間所交付之一百五十萬元賄款而言
          ，據此應可認定被告確實有再交付丙○○一百五十萬元款項。
    綜據上述，足以認定被告確實有就貸放款項之事，交付共計二百萬元之賄款給當
    時主辦之華南銀行花蓮分行之經理丙○○。
三、次就丙○○辦理放款是否有違背職務之部分，經查：
    （一）被告對於曾以如附表所示之人向華南銀行花蓮分行於如附表所示之時間貸
          得如附表所示款項之事實，均承認在卷，而且其中張自強購買之房屋面積
          六十四點九十四坪，有買賣契約書可證（調查卷第九頁），向鼎捷公司申
          辦貸款一百六十萬元，有代辦貸款委託書為證（調查卷第十二頁），張自
          強向華南銀行申借之款項為四百五十五萬元，有貸款申請書為證（調查卷
          十六頁），另外劉瑞婉之部分，也據劉瑞婉於調查中陳稱曾同意以其名義
          向華南銀行借款（調查卷第二十五頁以下），並向華南銀行申辦借款四百
          六十萬元，有貸款申請書（調查卷第二十九頁），在房地產鑑定書（調查
          卷第三十頁）中載明買賣價格為六百六十萬元，核貸金額為四百六十萬元
，再有授信小組會議紀錄（調查卷第三十二頁），並有買賣契約書為證（
          調查卷第三十四頁），其他部分亦均有買賣契約書附卷可參。
    （二）雖然就附表所示之貸款金額與其他客戶之貸款金額，以平均價格以及貸款
          成數而言，並沒有明顯偏高之情事，有被告所提出之銷售客戶資料表、買
          賣契約書附卷可參（本院卷二第三二九頁），而且台北天母承購戶中之林
          美慧，其所購建物面積為九十坪，經另外向中央信託局申辦貸款，經中央
          信託局估定之市價約在八百八十萬元，有中央信託局花蓮分局覆函以及擔
          保品估價表附卷可參（本院卷一第二四七頁）。但是依照證人即當時華南
          銀行花蓮分行負責徵信之副理甲○○於本院審理中證稱對於貸款之徵信，
          如果是個人戶，就會先查出公告現值，移轉買賣的地價、增值稅額等資料
          ，如果是土地則以九成貸款，如果建物則是八成，在台北天母的授信會議
          上，確實有表示地點偏僻，而且購買房屋之人戶籍未設在花蓮等意見（本
          院卷二第五二二頁以下），並且對於貸款戶以人頭戶虛偽買賣申辦貸款，
          陳稱由於人頭戶的買賣契約屬於虛偽，則買賣價額可能是假的，承購戶所
          提供的擔保品容易有不足的情形，銀行的風險會增高，因此銀行原則上禁
          止以此種人頭戶的方式貸款（本院卷二第五二三頁以下），而丙○○於本
          院調查中也陳稱如果是人頭戶，銀行不辦理貸款，因為風險太高（本院卷
          二第五二七頁），顯見就華南銀行而言，對於客戶之徵信不僅僅以買賣之
          價格為唯一之依據，尚必須考慮貸款戶之其他信用狀況，而如果貸款戶申
          辦貸款，其所依據之買賣契約屬於買賣雙方虛偽簽訂，極有可能因為雙方
          想要提高貸款額度，而擅自提高買賣契約上所記載之買賣金額，使銀行無
          法正確評估擔保品之價格，並使風險增高，因此以人頭戶申辦貸款，對於
          銀行而言，在決定是否准予貸款或是在貸款額度上均與一般真實買賣之貸
          款戶不同。
    （三）就附表所示之六件貸款案件，被告均不否認買受人確實並未另外出具款項
          購買房屋，其中股東的部分是以對於公司的投資來抵買賣價款，下游包商
          部分則是以工程款抵價款（本院卷二第五二八頁），而承購戶張自強於調
          查中稱並未實際購買房屋，僅係借用名義，並未繳交任何款項，在華銀催
          收貸款利息時才知道貸款逾期之事（調查卷第五頁背面以下），劉瑞婉於
          調查中陳稱曾同意以其名義向華銀借款（調查卷第二十五頁以下），施雅
          斌於調查中稱「我當時係被馬台慶騙到花蓮當人頭戶辦理過戶以及對保，
          我根本不知道有向華銀花蓮分行貸款」（調查卷第二十頁），而鼎捷公司
          業務人員董亮彥陳稱謝雪卿等人之申請貸款資料確係由其送件，但不知道
          是否果真有買賣行為，也未曾收受過任何買賣款項，資料均交由公司之會
          計謝雪卿保管（調查卷第三頁以下），顯見附表所示之貸款案件，確實係
          以人頭戶虛偽簽訂買賣契約後，再向華南銀行花蓮分行申辦貸款。則既然
          係以人頭戶辦理貸款，依照前揭說明，華南銀行花蓮分行在審核信用狀況
          以及授信額度時，理應考慮上述因素，而當時之副理甲○○也確實在授信
          會議上表明有人頭戶的問題，並且在意見不被當時之經理丙○○接受後，
          在授信會議記錄上書明「購買人居住於台北」等字樣，有前揭甲○○之證
          詞以及授信會議記錄附卷可參（調查卷第三十三頁），然而丙○○卻曾決
          定依照一般貸款戶之額度貸放款項，丙○○執行職務顯有違背法令之情事
          。
    （四）更且貸款戶張榕引（原名張淑珍）於調查中陳稱為了情誼因此購買台北天
          母房地，但「原本我以為該房屋扣除頭款後，只須申貸新台幣五百萬元左
          右，惟自八十四年十月左右，我開始繳息後，才知道該屋超出行情甚多，
          已向華銀花蓮分行申貸了七百三十五萬元」，且二戶總價為一千零五十萬
          元，超出市面價格甚多，當時價格僅約在六百五十萬元（調查卷第四十二
          頁以下），而華南銀行行員蔡坤源於調查中稱鼎捷公司貸款應係利用股東
          當名義，分散借款，以符合分行經理之核貸權限，八十三年九月十六日貸
          款時，由黃清順徵信，張炳財鑑價，林長銳放款主辦，鑑價結果，土地部
          分八十三年七月之公告現值為三萬零四百十三元，移轉值為二萬一千四百
          八十七元，時價以每坪十二萬五千元估定（調查卷第八十頁），再稱估價
          有明顯高估之情形，而且副理甲○○在授信會議上即表明反對放款之意見
          ，鼎捷公司是在八十二年九月成立，並無營業額，因此有對買主例如馬台
          慶等人進行徵信，發現該等人之收入並不良好，無法支應原有之借款以及
          本筆借款（調查卷第八十二頁背面以下），而且其中之貸款戶中謝雪卿部
          分尚有本金三百五十九萬九千四百九十四元未清償，馬主元部分尚有本金
          一百五十二萬三千零七十六元未清償，馬台慶部分尚有六百十四萬五千一
          百七十四元未清償，施雅斌部分尚有一百三十九萬六百六十五元未清償，
          有華南銀行花蓮分行覆函附卷可參（本院卷一第二五零頁），亦足證徐坤
          生辦理本件貸款非但違反對於人頭戶貸款之限制，而且就擔保品加以高估
          ，又利用分散貸款額度之方式，使貸款案件成為可由分行經理自行決定，
          則丙○○於執行本件職務，顯有違背職務之行為。
    綜據上述，足以認定丙○○辦理本件貸款確實有違背職務之行為。
四、被告丁○○既然曾經交付賄款二百萬元給丙○○，而丙○○辦理本件貸款確實有
    違背職務之行為，均已如前述，則本案被告丁○○行賄之犯罪事實，事證明確，
    應予依法論科。
五、核被告丁○○所為係犯貪污治罪條例第十一條之行賄罪。被告之行為與丙○○間
    雖有共謀，但係屬於對向犯，無庸再論以共同正犯。被告雖稱賄款係由乙○○所
    轉交，但為乙○○所否認，且無證據足以證明被告確實係經由乙○○轉交賄款，
    已如前述，自亦無從認定被告與乙○○間就本案犯罪事實有共同正犯之關係。另
    外被告以行賄之方式巧設人頭戶向華南銀行詐取貸款，但由於華銀花蓮分行經理
    均明知其情，亦如前述，被告之行為自無另外使華南銀行花蓮分行陷於錯誤而貸
    放款項之情事，附此敘明。另外被告雖然分二次交付賄款，但均係就同一違背職
    務之行為行賄，應係一次之行賄行為，而分二次付款，屬行為之接續，並非連續
    犯，再此敘明。另被告雖然於偵審中承認有交付五十萬元，但均應係交給乙○○
    ，並未對於行賄之犯罪事實自白，自不得適用貪污治罪條例第十一條第三項之規
    定減輕其刑。爰審酌被告既然身為建商，對於辦理申辦貸款，理應遵循正常程序
    ，乃竟然與銀行經理勾結，虛設人頭戶申辦貸款，並且交付賄款，使得銀行違反
    規定貸放款項，並因而蒙受鉅額損失，間接地令投資大眾權益受損，其行為並且
    對於金融秩序產生不利之影響，以及被告犯罪之動機、目的、手段，犯罪時所受
    之刺激及其品性、生活狀況、智識程度、犯罪所生之損害，及犯罪後態度等情狀
    量處如主文所示之刑。並依照貪污治罪條例第十七條之規定宣告褫奪公權。
六、據上論結，應依刑事訴訟法第二百九十九條第一項前段，貪污治罪條例第十一條
    第一項、第十七條、刑法第十一條、第三十七條第二項判決如主文。
本案經檢察官李子春到庭執行職務
中      華      民      國    九十二    年      九      月      四      日
                              台灣花蓮地方法院刑事第一庭
                                  審判長法官  賴  淳  良
                                        法官  鄭  培  麗
                                        法官  鄭  光  婷
右正本證明與原本無異。
如對本判決不服，應於送達後十日內，向本院提出上訴狀。（應抄附繕本）
                                  法院書記官
中      華      民      國    九十二    年      九      月      九      日
附錄本判決論罪之法律條文：
貪污治罪條例第十一條第一項：
對於第二條人員，關於違背職務之行為，行求期約或交付賄賂或其他不正利益者，處
一年以上七年以下有期徒刑，得併科新臺幣三百萬元以下罰金。
貪污治罪條例第十七條：
犯本條例之罪，宣告有期徒刑以上之刑者，並宣告褫奪公權。


司法院資訊處製作；財團法人民間司法改革基金會備份。
